【裁判字號】    97,訴,1608
【裁判日期】    971120
【裁判案由】    臺灣地區與大陸地區人民關係條例
【裁判全文】
臺北高等行政法院判決
                                      97年度訴字第1608號
                              .
原      告  甲○○
被      告  內政部
代  表  人  乙○○（部長）
訴訟代理人  丙○○兼送達代收.
上列當事人間因臺灣地區與大陸地區人民關係條例事件，原告不
服行政院中華民國97年4 月23日院臺訴字第0970084520號訴願決
定，提起行政訴訟。本院判決如下：
    主  文
原告之訴駁回。
訴訟費用由原告負擔。
    事  實
一、事實概要：
    緣被告以原告與臺灣地區配偶鄭明華於民國（下同）96年5
    月18日經法院判決離婚，乃以96年10月16日內授移移居彤字
    第0960946791號處分書，廢止原告長期居留許可，註銷95年
    3 月20日核發之第0000000000號長期居留證，請於收到處分
    書翌日起10日內申請出境證件出境，未依規定申請出境或逾
    期未出境者，得強制出境。原告不服，以鄭明華不願原告與
    其父母同住，要求其在外租屋居住，臺灣臺南地方法院之離
    婚判決未合法送達於原告，該離婚判決應未確定。鄭明華明
    知其住居所及電話，卻謊稱其無故離家行方不明而對其提起
    離婚訴訟，該離婚訴訟之程序顯然違法，其已提起再審等情
    ，提起訴願遭決定駁回，遂提起本件行政訴訟。
二、兩造聲明：
    (一)原告聲明求為判決：1.訴願決定及原處分均撤銷。
                        2.訴訟費用由被告負擔。
    (二)被告聲明求為判決：1.駁回原告之訴。
                        2.訴訟費用由原告負擔。
三、兩造之爭點：
    (一)原告主張之理由：（依訴狀）
      1.原告係大陸地區人民，於88年間與訴外人鄭明華結婚，
        後於95年3 月6 日經被告許可於臺灣地區長期居留，原
        告前經鄭明華之同意在外租屋居住，且原告係大陸配偶
        ，依法需申報流動人口，因鄭明華不願讓原告居住於其
        戶籍地，原告乃於95年12月間依法申報流動人口，而設
        居住所為「臺南市○區○○路2 段164 巷3 號7 樓之2
        」。詎鄭明華明知原告之居住所為「臺南市○區○○路
        2 段164 巷3 號7 樓之2 」，竟向臺灣臺南地方法院謊
        稱原告住所為「臺南市○區○○路2 段136 巷11號2 樓
        之2 」，並訴請裁判離婚，受訴法院不察而准一造辯論
        判決，以臺灣臺南地方法院96年度婚字第71號離婚事件
        判決原告與鄭明華離婚，並因鄭明華謊報上開錯誤地址
        送達而確定。原告發現此事後，即依法提出再審之訴（
        刻由臺灣臺南地方法院96年度家再字第1 號審理中）救
        濟。然被告仍以96年10月16日內授移移居彤字第096094
        6791號處分書（附件二，下稱原處分），廢止原告長期
        居留許可，註銷95年3 月20日核發之第0000000000號長
        期居留證，命原告於收到處分書翌日起10日內申請出境
        證件出境，未依規定申請出境或逾期未出境者，得強制
        出境。
      2.原告不服原處分，依法向行政院提出訴願，並為確保前
        述行政爭訟確定前得以主張個人權益，並避免婚姻及家
        庭權遭受難以回復之損害，向鈞院聲請停止執行，蒙鈞
        院前以96年度停字第147 號裁定准「相對人（按即被告
        ）中華民國96年10月16日內授移移居彤第0960946791號
        函廢止聲請人長期居留許可處分，於聲請人對之提起行
        政救濟程序終結確定前，停止執行。」（附件三，其理
        由略以：「相對人所為系爭處分係以聲請人與鄭明華先
        生於95年5 月18日由法院判決離婚，依『大陸地區人民
        在臺灣地區依親居留長期居留或定居許可辦法』第27條
        第2 項第13款規定為其依據。然查，系爭處分所據之臺
        南地方法院96年婚字第71號判決係由鄭明華先生聲請一
        造辯論而為判決，其判決理由為：『被告（即本件聲請
        人）離家出走後，即未再返家與原告共同生活，迄今已
        2 年餘，且又無不能同居之正當理由，是被告不僅有違
        背同居義務之客觀事實，亦有拒絕同居之主觀情事，顯
        係惡意遺棄原告於繼續狀態中，原告據以訴請離婚，應
        屬合法，應予准許。』，有該判決影本附卷可憑。但查
        聲請人離開鄭明華位於臺南市○○路○段136 巷11號2
        樓之3 住家後，自95年3 月20日起即居住於臺南市○○
        路○段164 巷3 號7 樓之2 ，有臺南市警察局第六分局
        大林派出所流動人口登記聯單在卷可憑，而臺南地方法
        院前揭判決係做成於96年4 月17日，觀上開判決記載本
        件聲請人之住址係臺南市○○路○段136 巷11號2 樓之
        3 鄭明華住處，可知，前開一造辯論判決是否合法，及
        是否已將判決書合法送達，似有疑義，聲請人已對該判
        決提起上訴及再審，該離婚判決是否確定，猶未明確，
        相對人執之做為系爭處分依據，即非無可議之處。」等
        語可資參照）。
      3.原訴願決定雖以「對於已確定判決，訴願人固可提起再
        審之訴，惟在法院未撤銷該判決前，原離婚判決仍有其
        效力，所訴該判決有不合法之情事云云，核非本件所得
        審究」云云，駁回原告之訴願。惟查：
        (1)民事訴訟法第398 條第l 項本文、第440 條本文分別
          規定：「判決，於上訴期間屆滿時確定。」、「提起
          上訴，應於第一審判決送達後二十日之不變期間內為
          之。」，倘第一審判決未經合法送達，上訴期間自無
          從起算，即無判決確定可言。本件鄭明華與原告間之
          離婚判決既有未經合法送達於原告住所之情事，對原
          告而言，上訴期間無從起算，原判決尚不生確定之效
          力，應由法院依原告正確住所地址重新送達後，續行
          上訴程序（臺灣高等法院暨所屬法院96年法律座談會
          民事類提案第27號研討表決結果參照）。準此，前述
          臺灣臺南地方法院96年度婚字第71號離婚事件既尚未
          確定，原處分及原訴願決定稱該離婚判決已確定云云
          ，即屬違誤，故原告並無行為時大陸地區人民在臺灣
          地區依親居留長期居留或定居許可辦法第27條第2 項
          第13款規定情事，原處分與訴願決定自有重大違法，
          應予撤銷。
        (2)此外，原告亦依民事訴訟法第496 條規定就前述離婚
          事件提起再審，不論前述離婚事件判決係屬未經合法
          送達而尚未確定得繼續上訴，抑或日後遭再審法院廢
          棄，原告與鄭明華間之民事婚姻關係是否有效存續皆
          屬未定，應待各該已繫屬之訴訟決定。是以，原處分
          是否合法須以民事法律關係是否有效成立為準據，依
          行政訴訟法第177 條規定，應裁定停止行政訴訟（原
          告將另具狀聲請），原處分及訴願決定即率予認定原
          告與鄭明華間之婚姻關係消滅，原告據以申請長期居
          留之原因即已消失云云，亦屬違法，不足維持。
      4.綜上，原處分及訴願決定認事用法洵有違誤，應予撤銷
        ，特狀請鈞院鑒核，賜判如訴之聲明，以保原告權益，
        並維法制，至為感禱。
    (二)被告主張之理由：
      1.依居留或定居許可辦法第27條第2 項第13款規定，大陸
        地區人民經許可長期居留，申請長期居留原因消失，撤
        銷或廢止其許可；但與原依親對象於10日內再婚或離婚
        後經確定判決取得、離婚後10日內經協議取得在臺灣地
        區已設有戶籍未成年親生子女監護權者，不在此限。故
        廢止原告長期居留許可，並註銷其長期居留證並無違法
        或不當。
      2.按查96年9 月26日原告所附戶籍謄本記載，原告係於96
        年5 月18日與臺灣配偶鄭明華先生離婚，而該離婚之成
        立，係以臺南地方法院96年度婚字第71號判決確定為依
        據，被告依該戶籍謄本記載，依規定函發處分書予原告
        ，廢止原告長期居留許可，並非無據。至於原告雖於96
        年9 月21日提起民事聲明上訴狀，但並未經臺灣高等法
        院臺南分院廢棄原判決，原告與鄭明華尚在離婚狀態，
        並無疑義。原告陳述臺灣臺南地方法院離婚之民事判決
        並未寄至原告之住居所，故未合法送達原告等語，然是
        否合法送達，或該院是否以其他方式送達，被告並不知
        曉，僅能依戶籍謄本之記載，而為上揭之處分。
      3.綜上所述，本件原告之訴為無理由，爰依行政訴訟法第
        108 條規定，檢附原卷1 宗，敬請鑒核，依法駁回原告
        之訴。
    理  由
一、本件原告經合法通知，未於言詞辯論期日到場，核無行政訴
    訟法第218 條準用民事訴訟法第386 條各款所列情形，爰經
    被告聲請，由其一造辯論而為判決，合先敘明。
二、按行為時大陸地區人民在臺灣地區依親居留長期居留或定居
    許可辦法第27條第2 項第13款規定：「大陸地區人民經許可
    長期居留，有下列情形之一者，撤銷或廢止其許可：一、..
    十三、申請長期居留原因消失。但與原依親對象於10日內再
    婚或離婚後經確定判決取得、離婚後10日內經協議取得在臺
    灣地區已設有戶籍未成年親生子女監護權者，不在此限。」
    第45條規定：「大陸地區人民有下列情形之一者，由境管局
    發給出境證件，並得限期於10日內離境或逕行強制其出境：
    一、..三、依第27條第2 項規定撤銷或廢止其長期居留許可
    。..」
三、本件被告以原告與臺灣地區配偶鄭明華於96年5 月18日經法
    院判決離婚，乃以96年10月16日內授移移居彤字第09609467
    91號處分書，廢止原告長期居留許可，註銷95年3 月20日核
    發之第0000000000號長期居留證，請於收到處分書翌日起10
    日內申請出境證件出境，未依規定申請出境或逾期未出境者
    ，得強制出境。原告不服，以鄭明華不願原告與其父母同住
    ，要求其在外租屋居住，臺灣臺南地方法院之離婚判決未合
    法送達於原告，該離婚判決應未確定。鄭明華明知其住居所
    及電話，卻謊稱其無故離家行方不明而對其提起離婚訴訟，
    該離婚訴訟之程序顯然違法，其已提起再審等情，提起訴願
    遭決定駁回，遂提起本件行政訴訟。兩造分別為前揭事實欄
    之陳述，核兩造主要爭執點厥為：系爭處分是否合法？本院
    判斷如下。
四、查原告係大陸地區人民，於88年12月21日與臺灣地區人民鄭
    明華結婚，有戶籍謄本在卷可稽（見訴願卷第27頁），後於
    95年3 月6 日經被告許可於臺灣地區長期居留，於95年3 月
    20日核發第0000000000號長期居留證，嗣本件原告於96年5
    月18日經臺灣臺南地方法院以96年度婚字第71號民事判決，
    准鄭明華與本件原告離婚確定，有該判決書及判決確定證明
    書在卷可憑（見訴願卷第29頁至31頁），準此，本件原告因
    與鄭明華離婚，而申請長期居留原因即已消失至明，且本件
    原告與鄭明華之間在臺灣地區並無已設籍之未成年子女，即
    無上揭許可辦法第27條第2 項第13款但書之適用，從而，本
    件被告依首揭辦法第27條第2 項第13款規定，廢止其於95年
    3 月20日核發與原告之第0000000000號長期居留證，並依同
    許可辦法第45條規定諭知限期辦理出境事宜之處分，核無不
    合。
五、本件原告主張鄭明華不願其居住於戶籍地，經鄭明華之同意
    ，租住於臺南市○區○○路2 段164 巷3 號7 樓之2 ，且於
    95年12月間依法申報流動人口。詎鄭明華明知原告上開居所
    ，竟向臺灣臺南地方法院謊稱原告住所為「臺南市○區○○
    路2 段136 巷11號2 樓之2 」，並訴請裁判離婚，受訴法院
    不察而准一造辯論判決，以臺灣臺南地方法院96年度婚字第
    71號離婚事件判決原告與鄭明華離婚，並因鄭明華謊報上開
    錯誤地址送達而確定。原告發現此事後，即依法提出再審之
    訴云云。但查本件原告所提再審之訴，業經臺灣臺南地方法
    院於97年4 月25日以96年度家再字第1 號家事判決駁回原告
    再審之訴，有該判決附卷可稽。從而，依96年9 月26日原告
    所附戶籍謄本記載，原告係於96年5 月18日與臺灣配偶鄭明
    華先生離婚，而該離婚之成立，係以臺南地方法院96年度婚
    字第71號判決確定為依據，而原告所提再審之訴，亦經臺灣
    臺南地方法院駁回，被告依該戶籍謄本記載，依規定函發處
    分書予原告，廢止原告長期居留許可，要屬有據。至於原告
    雖於96年9 月21日提起民事聲明上訴狀，但並未經臺灣高等
    法院臺南分院廢棄原判決，原告與鄭明華仍屬離婚狀態，被
    告依確定之事實，做成系爭處分，並無不合。
六、綜合上述，本件原告起訴論旨核不足採，其與鄭明華之婚姻
    關係既經臺南地方法院判決准予離婚，而告確定，且所提再
    審之訴亦經駁回，原告基於法院之確定判決，做出系爭處分
    ，揆諸首揭許可辦法第27條第2 項第13款之規定，並無不合
    ，訴願決定予以維持，亦無違誤，原告徒執前詞，訴請撤銷
    ，為無理由，應予駁回。
七、據上論結，本件原告之訴為無理由，爰依民事訴訟法第218
    條、行政訴訟法第385 條第1 項前段、第98條第1 項前段，
    判決如主文。
中    華    民    國    97    年    11    月    20    日
                     臺北高等行政法院第七庭
                               審判長法  官   林  樹  埔
                                     法  官   林  玫  君
                                     法  官   闕  銘  富
上為正本係照原本作成。
如不服本判決，應於送達後20日內，向本院提出上訴狀並表明上
訴理由，如於本判決宣示後送達前提起上訴者，應於判決送達後
20日內補提上訴理由書（須按他造人數附繕本）。
中    華    民    國    97    年    11    月    26    日
                                     書記官   孫  筱  晴


司法院資訊處製作；財團法人民間司法改革基金會備份。
